【裁判字號】    98,保險上易,2
【裁判日期】    981117
【裁判案由】    確認保險契約存在等
【裁判全文】
臺灣高等法院臺南分院民事判決  98年度保險上易字第2號
上  訴  人  丙○○
            丁○○
共      同
訴訟代理人  鄭淑子  律師
被 上訴 人  全球人壽保險股份有限公司
法定代理人  戊○○
訴訟代理人  己○○
上列當事人間請求確認保險契約存在等事件，上訴人對於中華民
國98年4月27日臺灣臺南地方法院（98年度保險字第10號）第一
審判決提起上訴，並為訴之追加，本院於98年11月3日言詞辯論
終結，判決如下：
    主  文
上訴及追加之訴均駁回。
第二審（含追加之訴）訴訟費用由上訴人共同負擔。
    事實及理由
一、程序部分：
  (一)按在第二審為訴之變更或追加，非經他造同意，不得為之。
    但有下列各款情形之一者，不在此限：「．．三、擴張或減
    縮應受判決事項之聲明者。．．」，民事訴訟法第255條第1
    項第3款定有明文。又訴之變更或追加，非經他造同意，不
    得為之。但第255條第1項第2款至第6款情形，不在此限。民
    事訴訟法第446條第1項亦定有明文。是於訴狀送達後，原告
    仍得將原訴變更或追加他訴，無須徵得被告同意。查本件上
    訴人於原審依保險金給付請求權請求被上訴人應給付上訴人
    丁○○新台幣（下同）58萬元之本息。嗣於本院基於上開保
    險金給付請求權，追加（擴張癌症住院、手術醫療等保險金
    給付）訴之聲明為：請求被上訴人應給付上訴人丁○○1,52
    8,000元，及其中58萬元自民國（下同）97年9月10日起；其
    餘94萬8千元自追加之訴狀繕本送達之第16日起，均至清償
    日止，按年息10％計算之利息（見本院卷第85頁），核係屬
    擴張應受判決事項之聲明，依上開說明，應予准許，合先說
    明。
  (二)確認之訴非原告有即受確認判決之法律上利益者，不得提起
    。所謂即受確認判決之法律上利益，係指法律關係之存否不
    明確，原告主觀上認其在法律上之地位有不安之狀態存在，
    且此種不安之狀態，能以確認判決將之除去者而言，若縱經
    法院判決確認，亦不能除去其不安之狀態者，即難認有受確
    認判決之法律上利益。查本件上訴人因兩造間之保險契約是
    否經合法解除，關係上訴人得否依法請求保險金給付，則上
    訴人之提起本件確認兩造間保險契約之存在，自有即受確認
    判決之法律上利益，核無不合，併予說明。
二、上訴人起訴主張：
  (一)上訴人丙○○因第三人即保險業務員甲○○之招攬，於96年
    7月31日以其配偶即上訴人丁○○為被保險人，與被上訴人
    簽訂全球人壽防癌終身健康保險人身保險單（保險單號碼：
    0000000000號，下稱系爭保險契約）。系爭保險契約所附要
    保書除「要保人簽名」與「被保險人簽名」欄內之簽名分別
    由上訴人丙○○、丁○○親簽外，其餘保約詢問事項欄內應
    填寫資料及應勾選欄均由第三人甲○○自行填寫及勾選。系
    爭保險契約要保書中之告知事項欄，係由第三人甲○○逕行
    勾選，上訴人2人均未故意隱匿或因過失遺漏或為不實之說
    明。
  (二)未料上訴人丁○○嗣於97年8月4日至8月18日因「肝惡性腫
    瘤」住院治療，並於同年8月25日向被上訴人提出理賠申請
    。依系爭保險契約第9條第2項之規定，被上訴人應於提出理
    賠申請後15日內給付上訴人丁○○第一次罹患癌症保險金20
    萬元、癌症住院15日醫療保險金15萬元、癌症手術醫療保險
    金20萬元及癌症出院醫療保險金3萬元，共計58萬元。但被
    上訴人除逾期未依約給付前開款項外，並於97年10月17日寄
    發存證信函，以要保人即上訴人丙○○投保時對要保書中告
    知事項未據實說明為由，解除系爭保險契約。而上訴人丁○
    ○因上開原發性肝惡性腫瘤，復於97年9月25日第2次住院，
    97年10月6日離院，又於98年4月29日第3次入院，於同年4月
    30日接受肝動脈腫瘤栓塞治療術，於98年5月7日出院，再於
    同年9月9日第4次住院，於同年月16日出院，故依系爭保險
    契約，被上訴人除應給付上訴人丁○○58萬元外，應再給付
    上訴人丁○○下列保險金：
  1.97年9月25日住院，同年10月6日出院，共計住院12日：依系
    爭保險契約第12條「癌症手術醫療保險金」20萬元，第11條
    「癌症住院醫療保險金」12萬元（1萬×12日＝12萬）及第1
    3條「癌症出院療養保險金」2萬4千元（2千×12日＝24,000
    ），合計344,000元。
  2.98年4月29日住院，同年5月7日出院，共計住院9日：依系爭
    保險契約第12條「癌症手術醫療保險金」20萬元，第11條「
    癌症住院醫療保險金」9萬元（1萬×9日＝9萬）及第13條「
    癌症出院療養保險金」18,000元（2,000×9日＝18,000），
    共計308,000元。
  3.98年9月9日住院，同年9月16日出院，共計住院8日：依系爭
    保險契約第12條「癌症手術醫療保險金」20萬元，第11條「
    癌症住院醫療保險金」8萬元（1萬×8日＝8萬）及第13條「
    癌症出院療養保險金」16,000元（2,000×8日＝16,000），
    共計296,000元。
  4.以上合計共1,528,000元（即58萬+344,000+308,000+296,00
    0＝1,528,000）。
  (三)又上訴人丁○○於97年8月25日即向被上訴人提出理賠申請
    ，但被上訴人卻遲至同年10月17日始寄發存證信函通知上訴
    人丙○○解除系爭保險契約，因上訴人丙○○係97年10月18
    日方收受前開存證信函，依保險法第64條第3項之規定，被
    上訴人已因逾期而不得主張解除系爭契約。末查，被上訴人
    於97年10月10日仍派收費員向上訴人丙○○收取系爭保險契
    約之保費共6,895元，上訴人丙○○交付票期為97年11月30
    日之支票予被上訴人收費員，被上訴人收受上開支票後仍如
    期提示兌現。被上訴人既於知悉其主張上訴人丙○○未善盡
    告知義務後，仍提示兌現上訴人丙○○繳納之保費支票，其
    作為即有繼續承保之意思表示，被上訴人主張系爭保險契約
    業已解除即無理由，上訴人丙○○並有確認系爭保險契約存
    在之法律上利益。從而，系爭保險契約仍應具法律上效力，
    被上訴人應依系爭保險契約第9至13條之規定，履行給付上
    訴人丁○○保險理賠金與約定遲延利息。爰求為判決聲明：
    1.確認系爭保險契約效力存在。2.被上訴人應給付上訴人丁
    ○○58萬元自97年9月10日起至清償日止，按年息10％計算
    之利息（原審全部駁回上訴人之訴，上訴人聲明不服，並於
    本院為訴之追加）。上訴人之上訴聲明：(一)原判決廢棄。(二)
    確認系爭保險契約效力存在。(三)被上訴人應給付上訴人丁○
    ○1,528,000元，及其中58萬元自民國97年9月10日起；其餘
    94萬8千元自追加（擴張）之訴狀繕本送達之第16日起，均
    至清償日止，按年息10％計算之利息。
三、被上訴人則以：
  (一)查上訴人2人明知被保險人丁○○於投保前，因「胃潰瘍、B
    型肝炎、肝硬化、高血壓、慢性腎功能不全」，曾於93年6
    月25日至同年7月5日，在奇美醫院住院治療11日，然上訴人
    卻於96年7月31日投保時，對於系爭保險契約要保書中「參
    、告知事項4.過去五年內是否曾因受傷或生病住院治療七日
    以上？5.過去五年內，是否曾因患有下列疾病，而接受醫師
    治療、診療或用藥？．．D.肝炎、肝內結石、肝硬化、肝功
    能異常（檢驗值異於正常值者）、肝炎病毒帶原。E.腎臟炎
    、腎病症候群、腎機能不全、尿毒、腎囊胞」等事項之詢問
    ，勾選「否」，是上訴人之行為嚴重影響被上訴人之危險估
    計，顯有違保險法第64條第1項有關據實告知義務之規定。
  (二)又被保險人即上訴人丁○○嗣於97年8月4日至11日，因「肝
    癌惡性腫瘤，大腸鏡檢查並切除瘜肉，胃及十二指腸潰瘍」
    住院15日，其上開病症中「肝癌惡性腫瘤」部分之發生，與
    系爭保險契約要保書內上訴人應告知而未告知之「B型肝炎
    、肝硬化」等病症，於醫學經驗上確有關連。因此，上訴人
    未盡據實告知義務之行為，既已嚴重影響被上訴人對於危險
    之評估，且與本件保險事故之發生存有因果關係，是被上訴
    人解除系爭保險契約，誠有理由。
  (三)又被上訴人已寄發存證信函向上訴人2人行使解除系爭保險
    契約之意思表示，並經合法送達，故系爭保險契約自當歸於
    消滅。上訴人雖主張系爭保險契約要保書中告知事項欄係由
    第三人甲○○逕行勾選，上訴人並未故意隱匿或因過失遺漏
    或為不實說明等情，被上訴人均予否認，蓋上訴人2人既已
    於系爭保險契約之要保書上親自簽名，足可認為該要保書中
    告知事項內容係上訴人所承認之陳述。
  (四)再查上訴人於97年10月10日所交付票期為97年11月30日之支
    票，係用以繳納6張保單之保費（除系爭保險契約外，另有5
    張保單），非僅單一繳納系爭保險契約保費之用，故被上訴
    人不得不將上開支票提示兌現，否則將使其他5張保單之效
    力另生爭議。被上訴人將上開支票提示兌現，僅係為求其他
    保單不致陷於停效情事，並非有任何繼續承保系爭保險契約
    之意思表示。而系爭保險契約之該期保費，被上訴人並未入
    帳，被上訴人同意退還之等語，資為抗辯。被上訴人爰答辯
    聲明：上訴駁回。
四、兩造不爭執事項：
  (一)上訴人丙○○於96年7月31日以其配偶即上訴人丁○○為被
    保險人向被上訴人購買系爭保險契約。
  (二)上訴人丁○○93年6月25日起至同年7月5日止，曾經因暈厥
    至奇美醫院急診，經住院檢查腦波正常，胃鏡檢查：胃炎、
    胃潰瘍、十二指腸潰瘍、慢性B型肝炎、慢性腎功能不足，
    大腸鏡檢查：瘜肉，已切除，病理報告：管狀腺瘤；復於97
    年8月4日至同年8月18日因「肝惡性腫瘤」住院治療，於97
    年8月25日向被上訴人提出理賠申請。
  (三)被上訴人於97年10月10日派收費員向上訴人丙○○收取系爭
    保險契約及上訴人家人與被上訴人間簽訂之保險契約之保險
    費共計24,966元，上訴人丙○○交付到期日為97年11月30日
    、面額24,966元之支票予被上訴人收費員乙○○，被上訴人
    嗣於97年10月17日寄發存證信函通知上訴人丙○○解除系爭
    保險契約，惟仍於97年11月30日提示兌現上開票款。
  (四)被上訴人於97年9月30日接獲奇美醫院於同年9月18日所製作
    被保險人即上訴人丁○○之病歷摘要表後，即知悉上訴人丁
    ○○於93年6月25日至同年7月5日在奇美醫院住院（見本院
    卷第50、54頁）。
五、得心證理由：
  (一)本件上訴人主張：系爭保險契約所附要保書除「要保人簽名
    」與「被保險人簽名」欄內之簽名，分別由上訴人丙○○、
    丁○○親簽外，其餘保險詢問事項應填寫資料及應勾選欄均
    由第三人甲○○或乙○○自行填寫及勾選等情，為被上訴人
    所否認，並以上情置辯。經查：
  1.上訴人即被保險人丁○○於93年6月25日至同年7月5日間，
    曾至奇美醫院住院11日，住院期間經診斷發現有B型肝炎、
    腎功能不全等症狀，業據上訴人自認，並有97年9月18日奇
    美醫院保險專用病歷摘要表、93年7月5日奇美醫院診斷證明
    書各1紙附卷可稽（見原審卷第41、51頁），可見上訴人丁
    ○○於投保系爭保險前，即已罹患慢性B型肝炎、慢性腎功
    能不全等病症。上訴人於96年7月31日與被上訴人訂定系爭
    保險契約時，除在要保書中告知事項欄內「過去五年內是否
    曾因受傷或生病住院治療七日以上？」與「過去五年內，是
    否曾因患有下列疾病，而接受醫師治療、診療或用藥？…D.
    肝癌…E.腎機能不全…」之詢問事項，均勾選「否」外，並
    分別於要保書上親自簽名，亦有系爭保險契約要保書1紙在
    卷可憑（見原審卷第11頁）。
  2.又在系爭要保書上，有關告知事項欄之詢問事項勾選「否」
    ，就此上訴人固主張：上開詢問事項係由業務員甲○○所填
    寫云云，復稱：上開事項係由業務員乙○○逕自勾選，並未
    詢問上開事項，而甲○○於渠等投保時未在場云云，惟觀諸
    證人乙○○於原審證稱：「我陪同甲○○一起去，因為她剛
    作所以不清楚，所以請我陪同幫客戶作解說。...當時的原
    告（即上訴人，下同）討論完認為這個險種很不錯，都是原
    告親自簽名的，健康告知有逐一詢問原告及其家人，他們都
    說很健康沒有問題」（見原審卷第33頁），嗣於本院證稱：
    「（為何要用甲○○的名字簽約？）當時這個保單要停賣了
    ，因為甲○○還有別的客戶要跑，我對全球人壽的保單也比
    較熟，她就全權委託我去解說，所以我就替他去，事後我也
    有向甲○○講有成立保單」、「（當初你有向當事人說保險
    狀況要據實陳述？）有的，我有一條一條去問，被保險人丁
    ○○也領有保險證照，他也是保險專業人士，我們對專業人
    士會更小心承辦，所以要去問」、「（要保書裡面的資料及
    打勾的地方是你填寫的？）他們寫基本資料給我，我回去填
    寫，打勾部分是我問完之後我才打勾的。寫保單一定要問健
    康告知事項」、「（邀這六份保單當初要寫保單時甲○○是
    否在場？）那時候相當忙，可能我有點記錯，我回去查證紀
    錄之後後來才知道那次甲○○是沒有在場。後來我有跟他講
    ，整個投保過程都是由我來問填寫。」、「（為何在原審法
    院作證時說甲○○有在場？）所以我剛剛有在講，當時相當
    忙，我回去再查行事曆之後那次甲○○是沒有在場，在地方
    法院我有說雖然甲○○有去，但她不內行，都是由我來問，
    由我來解說」、「（當時要保書是填寫完之後才由上訴人簽
    名？）要保書的格子比較小，我用比較大的資料用紙，給他
    們填寫基本資料，然後我再向他們告知身體健康情形」、「
    （六份保單六個被保險人你都有逐一解說告知事項內容？）
    有的，我剛才說他們本身就是專業人士，我都有問，都要這
    樣做」（見本院卷第75至77頁）等語，雖證人乙○○就第三
    人甲○○是否在場一節，固前後證述不一，惟此並非兩造爭
    執之法律關係之關鍵所在。兩造均不爭執系爭保險係由證人
    乙○○親自向上訴人邀保解說，且上訴人丁○○亦直承基本
    資料係伊所填寫，有上訴人填具之基本資料在卷可稽（見本
    院卷第80、81頁），則上開投保之基本資料堪認為真正，而
    證人乙○○亦始終證稱確實有詢問上訴人關於被保險人之身
    體健康狀況等語甚詳。再自上訴人丁○○之上開基本資料內
    容，其中「B肝」一欄確經人勾選「無」，顯見上訴人丁○
    ○於投保當時，未盡據實說明其過往病史之義務，至為明確
    。衡情有關保險之基本資料既經上訴人親自簽名，其上有關
    詢問事項，堪認為已經上訴人所確認無訛，上訴人所為抗辯
    ，均不足採。
  (二)按訂立契約時要保人及被保險人對於保險人之書面詢問，應
    據實說明。要保人故意隱匿，或因過失遺漏，或為不實之說
    明，足以變更或減少保險人對於危險之估計者，保險人得解
    除契約，其危險發生後亦同。保險法第64條第1項、第2項前
    段分別定有明文。又保險契約既為最大誠信契約，倘要保人
    有故意隱匿，或因過失遺漏，或為不實之說明，足以變更或
    減少保險人對於危險之估計之情事，而欲主張保險人不得解
    除保險契約者，即應就保險事故與要保人所未告知或不實說
    明之事項並無關聯，且該事項已確定對保險事故之發生並不
    具任何影響，保險人亦未因該未告知或不實說明之事項，而
    造成額外之負擔，『對價平衡』並未遭破壞始可。亦即上訴
    人須有利於己之事實即就保險事故與要保人所未告知或不實
    說明之事項間之無關聯，證明其必然性；倘有其或然性，即
    不能謂有上開法條但書適用之餘地，保險人非不得解除保險
    契約，而本件上訴人丁○○本身亦領有保險業務證照，此為
    其所是認（見本院卷言詞辯論筆錄），對此當屬知悉，並瞭
    解其中之利害關係。上訴人雖主張：上訴人丁○○93年間住
    院事由係為切除大腸息肉云云。惟系爭保險契約要保書中所
    詢問之告知事項，上訴人俱有據實陳述之義務，上訴人於訂
    約時隱匿上訴人丁○○曾於93年間因病至奇美醫院住院11日
    、住院期間經醫師診斷發現有B型肝炎、腎機能不全等症狀
    之事實，且為不實選項之勾選，即已有違首揭保險法據實陳
    述義務之規定。而上訴人丙○○既為同居之夫妻，理應知悉
    上訴人丁○○住院紀錄與診斷結果，詎上訴人於保險業務員
    詢問健康告知事項時，竟於要保書中告知事項欄為不實告知
    並親自簽名，依前揭說明，上訴人違反據實陳述之義務，被
    上訴人之解除系爭保險契約，即為有據。
  (三)上訴人復主張：被上訴人解除系爭保險契約已逾保險法第64
    條第3項之規定期間而不得解除云云。按對於要保人因違反
    據實陳述義務所生之解除契約權，自保險人知有解除之原因
    後，經過1個月不行使而消滅，保險法第64條第3項前段定有
    明文。經查：
  1.被上訴人抗辯：其在97年9月30日接獲奇美醫院於同年9月18
    日所製作被保險人即上訴人丁○○之病例摘要表後，始知悉
    上訴人違反據實告知義務之情事，被上訴人旋於同年10月17
    日寄發存證信函予上訴人解除系爭保險契約，上訴人丙○○
    於翌日即10月18日收受送達等情，有奇美醫院保險專用病歷
    摘要表、大宗存證信函執據聯各1紙、存證信函、掛號郵件
    收件回執各1份在卷可稽（見原審卷第51至55頁），堪信屬
    實。被上訴人既於97年9月30日因收受奇美醫院病歷摘要表
    後，始知悉上訴人違反據實陳述義務情事，旋以存證信函於
    同年10月18日向上訴人行使解除契約權，依上揭規定，被上
    訴人解除權之行使尚未逾1個月之期限，其解除系爭保險契
    約自屬合法，上訴人以97年8月25日理賠申請書之填寫日為
    計算1個月期間之始日，誠然有誤。
  2.又上訴人雖又主張：被告於寄發存證信函解除系爭保險契約
    後，仍就收受上訴人丙○○於97年10月10日所交付、票期為
    97年11月30日之支票（下稱系爭支票）提示兌現充作保險費
    ，而認被上訴人有繼續承保系爭保險契約之意思云云。惟查
    上訴人丙○○合併包含本件系爭保險契約在內，共向被上訴
    人投保6份保險契約之保險費，由上訴人丙○○以上開系爭
    支票1張支付，業據證人乙○○於原審及本院結證屬實，並
    有上訴人所繳納保險費同一支票之收據6紙附卷可稽（見本
    院卷第7至9頁）。是被上訴人抗辯：兌現前開支票之原因，
    係因前開支票非僅單一繳納系爭保險契約之保險費，如未遵
    期提示兌現將使上訴人丙○○所投保之其他保單罹於停止效
    力，並非仍有繼續承保系爭保險契約之意，即無不合；至於
    系爭保險契約之該期保險費，被上訴人尚未入帳，其同意歸
    還上訴人等語，尚非無據，則被上訴人之解除系爭保險契約
    ，並不因前開支票之提示兌現而受影響。上訴人此部分之主
    張，亦不足採。
六、綜上所述，上訴人之主張上訴人均未故意隱匿或因過失遺漏
    或為不實之說明云云，並不足採。被上訴人抗辯：上訴人既
    於訂定系爭保險契約時，隱瞞上訴人丁○○曾於訂約前五年
    內住院治療11日並因慢性肝炎、腎機能不全等症狀接受醫師
    診療等應據實陳述之事實，又被上訴人即於知悉上訴人違反
    據實陳述義務後1個月內，以存證信函方式向上訴人解除系
    爭契約，即無不合。從而，上訴人請求確認系爭保險契約存
    在，上訴人丁○○並本於系爭保險契約請求被上訴人給付保
    險理賠金58萬元及自97年9月10日起至清償日止，並追加94
    萬8千元自追加之訴狀繕本送達之第16日起，均至清償日止
    ，按年息10％計算之利息，即非有據，均無理由，不應准許
    。原審為上訴人敗訴之判決，併駁回其假執行之聲請，核無
    不合，上訴意旨指摘原判決不當，求予廢棄改判，非有理由
    ，應予駁回。
七、本件事證已臻明確，兩造其餘攻擊、防禦方法及舉證，核與
    判決之結果不生影響，爰毋庸逐一論述，附此敘明。
據上論結，本件上訴及追加之訴均為無理由，依民事訴訟法第44
9條第1項、第78條、第85條第1項前段，判決如主文。
中    華    民    國    98    年    11    月    17    日
                  民事第二庭    審判長法  官  陳光秀
                                      法  官  李文賢
                                      法  官  莊俊華
上為正本係照原本作成。
如對本判決上訴，須於判決送達後20日內向本院提出上訴狀，未
表明上訴理由者，應於上訴後20日內，向本院提出理由書（須附
繕本）。依法須繳納裁判費並應委任律師為訴訟代理人，始得上
訴。
中    華    民    國    98    年    11    月    19    日
                                      書記官  吳銘添
【附記】
民事訴訟法第466條之1：
(1)對於第二審判決上訴，上訴人應委任律師為訴訟代理人。但上
  訴人或其法定代理人具有律師資格者，不在此限。
(2)上訴人之配偶、三親等內之血親、二親等內之姻親，或上訴人
  為法人、中央或地方機關時，其所屬專任人員具有律師資格並
  經法院認為適當者，亦得為第三審訴訟代理人。
民事訴訟法第466條之2第1項：
  上訴人無資力委任訴訟代理人者，得依訴訟救助之規定，聲請
  第三審法院為之選任律師為其訴訟代理人。


司法院資訊處製作；財團法人民間司法改革基金會備份。
